【裁判字號】    90,判,2196
【裁判日期】    901129
【裁判案由】    綜合所得稅
【裁判全文】
最  高  行  政  法  院  判  決                    九十年度判字第二一九六號
    原      告  甲○○
    被      告  財政部臺北市國稅局
    代  表  人  張盛和
右當事人間因綜合所得稅事件，原告不服行政院中華民國八十九年二月十八日台八十
九訴字第○五○○七號再訴願決定，提起行政訴訟。本院判決如左：
    主  文
原告之訴駁回。
訴訟費用由原告負擔。
    事  實
緣原告民國七十九年度綜合所得稅結算申報，被告以其漏報取自國防部中山科學研究
院（以下簡稱中科院）之薪資所得計新台幣（下同）三四七、四○○元，乃核定補徵
稅額三八、六九八元，並處以罰鍰四、六○○元。原告不服，申經復查結果，除罰鍰
部分准予註銷外，其餘未准變更。原告就取自中科院薪資所得三四七、四○○元部分
，提起一再訴願，遞遭決定駁回，遂提起行政訴訟。茲摘兩造訴辯意旨於次：
原告起訴意旨略謂：一、系爭之研究加給（品位加給），為中科院創立以來，用以免
繳所得稅招攬科技人員之方式之一，說明如下：(一)中科院草創之時，因地處偏僻，交
通不便，所以利用各種優厚方式，鼓勵科技人員進入中科院服務使高科技能建立基礎
，並在國內生根，且在面對中共強大軍事壓力下，能自行研製高科技軍事裝備，以確
保台海地區的國家安全，所以中科院對員工之給付，分成上半月之薪資給付及下半月
之研究加給給付，在薪資給付部分中科院每年皆寄發扣繳憑單，而研究加給部分在八
十二年以前則從未寄發員工扣繳憑單，八十三年以後中科院將薪資與研究加給合併於
每月之同一天給付，並合併寄發扣繳憑單，員工亦按扣繳憑單誠實納稅，並無逃漏稅
行為。(二)八十二年以前，中科院認為給付員工之研究加給為免稅之實證為國防部函復
財政部八十五年十二月五日八五一九二八○九一號函文中可確知。由該函文，中科院
於八十二年以前仍以研究加給為免所得稅來施政，很遺憾的是財政部竟將國家機構施
政方式，直接針對員工個人，認為是員工之逃漏稅行為，直接對員工採取追補處罰之
措施。將中科院二十幾年來用來鼓勵員工的措施，在一夕之間變為員工的逃漏稅行為
，讓員工無法接受。二、財政部與國防部，兩國家機構，對法條施行若有爭議，在爭
議未確定前，應選擇員工之直接機構之施政方針做為員工遵循方向，財政部並非中科
院之直屬機構，不應該逕行對中科院員工採取與國防部中科院立場不同的措施，尤其
是不利員工的措施，這對中科院員工的感覺就是國家的兩套不同的施政作為，此為民
主法治國家不應有的現象。三、本案之研究加給（品位加給）應否課徵所得稅，在六
十八年財政部雖擬具辦法，以台財字第一一二○四號報行政院函准備查在案，並以台
財稅第三八五○一號函復國防部，國防部及中科院秉此遵循往例，就系爭所得仍依憲
法第一六六條，第一六七條所衍伸出的優惠獎勵措施認定為免所得稅，因此並未開立
扣繳憑單於原告（或中科院任何一員工）。四、再就財稅機關之作為以觀，除前項所
述外，財政部賦稅署於八十一年一月七日，就納稅義務人所提出中科院非軍職人員薪
資未盡合理之建言，移交桃園稅捐稽徵處查明，經該處大溪分處派員瞭解，結果略以
：「據中科院稱其員工薪資係分本俸及品位加給兩部分，本俸依法課稅，至於品位加
給依所得稅法第四條第八款規定為研究補助費，依法免納所得稅。」並函復納稅義務
人略以：「中科院員工研究加給，係政府為獎勵科技人員科技研究工作之研究補助費
，此研究補助費台端建議應改為單一薪俸核課綜合所得稅，以健全所得稅制，此案俟
所得稅法修正時將一併建議上級單位參辦」。本案系爭所得依前面所述，迨至八十一
年，稅捐機關仍為免稅所得。溯自八十一年七月一日財政部臺灣省北區國稅局成立，
對中科院給付員工之研究加給，究竟可否適用所得稅法第四條第八款規定，免課所得
稅，認滋生疑義，乃於八十二年四月十五日北區國稅局第八二○○七三○七號函財政
部建議，考量中科院薪給制度對研究補助費性質之加給未按個案給付，致應列入課稅
範圍之因素，採不溯既往原則，明定自八十二年度起，中科院非軍職人員研究補助費
性質之品位加給，均應列入薪資所得扣繳範圍，並應依法申報綜合所得稅。由前述足
證八十二年以前，財稅機關對中科院以研究加給為免稅之施政方式，尚在研究解決方
式，並未定案，八十三年以後，既決定未來中科院對所發給員工之研究加給，須要繳
所得稅所以中科院自八十三年起，才改為發給員工之研究加給，與薪資合併給付，並
寄發扣繳憑單，員工亦依照扣繳憑單誠實繳稅，財政部不應該將無辜的員工為逃漏稅
之方式來解決施政問題。五、又訴願法第十九條：「訴願就書面審查決定之，必要時
，得為言詞辯論。」第二十六條：「各機關辦理訴願事件，應設訴願審議委員會，組
成人員以熟諳法令者為原則，其中社會公正人士、學者、專家不得少於訴願審議委員
會成員三分之一」之規定，原告認為此案牽連甚廣，行政院及財政部所屬訴願委員會
未召開言詞辯論，只依據財稅機關國稅局片面之辭，就駁回訴願書，有欠公允。六、
財政部及行政院，對原告之訴願及再訴願駁回決定書，認為中科院員工「僅以扣繳憑
單為扣稅標準，有悖依法課稅原則。」，原告認為，國家機構之員工薪資皆由國家發
給，豈有發給員工所得部分不寄發扣繳憑單之理。此案顯系國家的施政作為而不是員
工的逃漏稅行為，且行政院所駁回之說明，部分並非原告所陳訴內容，行政院僅根據
國稅局之說明，並未將原告之陳述逐一查證，就駁回原告之再訴願，讓人深感遺憾。
請判決撤銷一再訴願決定及原處分必要時並希望能召開言辭辯論等語。
被告答辯意旨略謂：一、經查原告七十九年度綜合所得稅結算申報，短報中科院薪資
所得計三四七、四○○元，是被告乃依據查得扣繳資料，將系爭所得併課原告綜合所
得稅，補徵稅額三八、六九八元。二、經查中科院之預算雖分別依計畫編列人事費支
應其員工之各項給與，但實際上領受「品位加給」或「技術津貼」之非軍職人員，無
論配屬之單位參與不同計畫，悉依該院所訂「科技人員品位加給支給標準」、「技術
員薪給標準表」之等級，每月按職級定額領取「品位加給」或「技術津貼」，該院與
其聘僱人員之約定事項亦載明所指薪給，除實物代金及眷補費外，包括全部給與，是
以該院非軍職人員所領受之「品位加給」或「技術津貼」，核屬其在職務上或工作上
因提供勞務所取得之報酬。另財政部臺灣省北區國稅局於八十二年間曾派員前往中科
院現場瞭解結果，該院支付非軍職人員之「品位加給」及「技術津貼」係採按月給付
方式，並非按研究計畫個案給付，復經中科院八十一年十一月三日八十一訓誠字第一
六八七三號函致該局說明該院各類薪資扣繳所得狀況：「本院於年度開始即訂有各項
研究計畫，並按照研究計畫逐月實施。各項研究計畫除一般經費外，為獎勵科技人員
竭盡心智參與研發工作，另編列研發人員研究補助費及技術津貼。為便利作業，研發
人員研究補助費係按月發放方式，再經由成本歸戶手續，回歸計畫預算內（研究補助
費採個案給付，必將增加人力及作業之負擔，不符經濟效益）」等語，足見中科院給
付非軍職員工之「品位加給」及「技術津貼」之所得，屬經常性補助費給與，且依職
級按月定額支給，為提供勞務所取得之報酬，依首揭行為時所得稅法第四條第八款但
書及第十四條第一項第三類之規定，核非免稅之研究補助費，乃屬應課稅之薪資所得
，殆無疑義。又本件原核定發單補徵稅款，並未逾前揭稅捐稽徵法第二十一條所定核
課期間，所稱基於信賴利益不宜追溯補徵等節，殊無足採。三、至原告主張稅捐稽徵
人員依所得稅法第九十五條規定逐年至中科院查閱會計資料，而對該研究補助費未予
扣繳並未置喙，顯證稅捐稽徵人員亦同意中科院將研究補助費性質認定為免稅範圍乙
節，經查納稅義務人如有所得稅法第十四條第一項各類之所得，即應依同法第七十一
條規定申報納稅，而所得稅法第九十五條之規定，僅係為加強課稅資料之正確性，授
予稽徵機關調查及督促扣繳義務人對於扣繳報告之確實，是尚不因稽徵機關未為調查
或督促扣繳義務人，即認納稅義務人就其取得之所得不負申報納稅之義務，是原告之
指謫，顯屬誤會。請判決駁回原告之訴等語。
    理  由
按「左列各種所得，免納所得稅：一、．．．八、中華民國政府或外國政府，國際機
構、教育、文化、科學研究機關、團體，或其他公私組織，為勵進修、研究或參加
科學或職業訓練而給與之學金及研究、考察補助費等。但受領之學金或補助費，
如係為授與人提供勞務所取得之報酬，不適用之。」「個人之綜合所得額，以其全年
左列各類所得合併計算之．．．第三類：薪資所得：凡公、軍、警、公私事業職工薪
資及提供勞務者之所得：一、為薪資所得之計算，以在職務上或工作上取得之各種薪
資收入為所得額。二、前項薪資包括：薪金、俸給、工資、津貼、歲費、金、紅利
、各種補助費及按月或按年分期給付之退休金或養老金。．．．」分別為所得稅法第
四條第八款及第十四條第一項第三類所明定。次按「一、凡依職級按月定額發給者，
應屬各該研究人員之薪資所得，應於給付時依法辦理扣繳，所得人並應於年度結算申
報時合併申報課稅。二、如係按研究計劃個案給付、並非通案按職級按月給付者，則
為研究補助費，依法可免納所得稅。三、如屬第一種情形，中科院以往未依法扣繳，
所得人以往年度亦未申報納稅者，應即請中科院轉知各所得人自行向稽徵機關補報並
補繳應納稅款，可免予處罰，自六十九年一月起，中科院應於給付時依法扣繳，所得
人應於每年終後合併申報綜合所得稅。四、本案經報奉行政院六十八年十一月八日台
六十八財第一一二○四號函准予備查在案。」亦為財政部六十八年十一月三十日台財
稅第三八五○一號函釋在案。又「中科院給付非軍職人員之科技品位加給暨技術津貼
，免扣繳所得稅一案，與現行法令規定不合，奉示：本案應依法課徵所得稅；至追課
以往年度所得部分，請洽商財政部妥為處理．．．」復經行政院秘書長八十四年十月
十七日台八十四財三七○○七號函釋在案。本件原告七十九年度綜合所得稅結算申報
，短報取自中科院之薪資所得三四七、四○○元，案經被告查得，核定補徵稅額三八
、六九八元。原告不服，以系爭所得係研究補助費，依行為時所得稅法第四條第八款
規定，應屬免稅所得，且系爭所得係依研究計畫專案申請及依各員工參與程度分別計
算發放，並非定額給付，於會計上採按月給付僅屬權衡變通辦法，其性質符合財政部
六十八年十一月三十日台財稅字第三八五○一號函釋，稽徵機關逐年至中科院查閱相
關會計資料，亦對系爭所得未予扣繳一節未予置理，中科院據以認定系爭研究補助費
係屬免稅所得，應屬合法、適當，稽徵機關於經過數年後始為應稅主張，有違信賴原
則云云，申經復查結果，以原告為中科院非軍職員工，七十九年度領取自中科院薪資
中之三四七、四○○元屬品位加給，為其所不爭，而中科院之預算雖分別依計畫編列
人事費支應員工之各項給與，然領受科技品位加給或技術津貼之非軍職人員，無論配
屬之單位或參與不同計畫，悉依該院所訂「科技人員品位加給支給標準表」「技術員
薪給標準表」之等級，每月按級定額領取科技品位加給或技術津貼。中科院聘僱人員
之約定事項亦載明薪給除實物代金及眷補費外，包括全部給與，業經財政部臺灣省北
區國稅局大溪稽徵所赴中科院查閱資料瞭解無誤，並為中科院八十一年十一月三日八
十一訓誠字第一六八七三號函所明示，系爭品位加給自始即屬薪資所得，自應依法合
併申報繳稅，原核定並無不合，乃未准變更。原告仍不服，循序提起行政訴訟，而為
如前揭事實欄所載之主張。惟查中科院之預算雖分別依計畫編列人事費支應員工之各
項給與，但實際上領受「品位加給」或「技術津貼」之非軍職人員，無論配屬之單位
參與不同計畫，均依該院所訂「科技人員品位加給支給標準表」、「技術員薪給標準
表」之等級，每月按級定額領取科技品位加給或技術津貼。且該院與其聘僱人員之約
定事項亦載明所指薪給，除實物代金及眷補費外，包括全部給與，其非軍職人員所領
受之科技品位加給或技術津貼，核屬因提供勞務所取得之報酬，應無行為時所得稅法
第四條第八款免納所得稅規定之適用。再中科院八十一年十一月三日（八一）訓誠字
第一六八七三號函致臺灣省北區國稅局，說明該院各類薪資扣繳所得稅狀況：「以該
院於年度開始即訂有各項研究計畫，並按照研究計畫逐月實施。各項研究計畫除一般
經費外，為獎勵科技人員竭盡心智參與研發工作，另編列研發人員研究補助費及技術
津貼。為便利作業，研發人員研究補助費係採按月發放方式，再經由成本歸戶手續，
回歸計畫預算內（研究補助費採個案給付，必將增加人力及作業之負擔，不符經濟效
益）」等語，足見中科院給付非軍職員工之品位加給及技術津貼之所得，屬經常性研
究補助費給與，且依職級按月定額支給，為提供勞務所取得之報酬，依首揭行為時所
得稅法第四條第八款但書及第十四條第一項第三類之規定，核非免稅之薪資所得，被
告依法發單補徵稅款，於法並無不合。而首揭所得稅法之規定一直未變更，僅闡釋該
稅法之行政院及財政部之函釋變更，上開函釋之變更自應依法追溯至首開稅法頒佈時
生效適用。又系爭七十九年度之「品位加給」及「技術津貼」，中科院於當期發放時
，縱未依法扣繳，但原告該所得既非免稅所得，亦未依法申報，且未逾核課期間，被
告依法予以補徵，即無不合。綜上所述，被告核定原告漏報本期取自中科院給付之薪
資所得三四七、四○○元，補徵其當年度所得稅，並無違誤，一再訴願決定遞予維持
，亦均無不合。原告起訴意旨，仍執前詞指摘，難認為有理由，應予駁回。又本件事
證已明，原告請求行言詞辯論，核無必要，併予明。
據上論結，本件原告之訴為無理由，爰依行政訴訟法施行法第二條、行政訴訟法第九
十八條第三項前段，判決如主文。
中    華    民    國      九十      年      十一      月    二十九      日
                    最 高 行 政 法 院  第 五 庭
                                審 判 長 法  官      廖  政  雄
                                         法  官      趙  永  康
                                         法  官      林  清  祥
                                         法  官      鍾  耀  光
                                         法  官      姜  仁  脩
右  正  本  證  明  與  原  本  無  異
                                         法院書記官  彭  秀  玲
中    華    民    國      九十      年      十一      月    二十九      日


司法院資訊處製作；財團法人民間司法改革基金會備份。
